【裁判字號】    98,台上,7364
【裁判日期】    981210
【裁判案由】    妨害自由
【裁判全文】
最高法院刑事判決            九十八年度台上字第七三六四號
上  訴  人  台灣高等法院台南分院檢察署檢察官
被      告  甲○○
上列上訴人因被告妨害自由案件，不服台灣高等法院台南分院中
華民國九十六年十一月六日第二審判決（九十六年度上訴字第一
○七三號，起訴案號：台灣台南地方法院檢察署九十五年度偵字
第一七○六三號），提起上訴，本院判決如下：
    主  文
原判決撤銷，發回台灣高等法院台南分院。
    理  由
本件原判決以公訴意旨略以：被告甲○○於民國九十四年七月二
十二日下午三時許，與借款予乙○○而收取重利業經第一審判刑
確定之李志強，及另案處理之陳沛瑄（為向乙○○索債），共同
基於剝奪他人行動自由之犯意聯絡，由被告駕駛八Ｒ─三○七三
號自用小客車搭載李志強，在台南縣新營市遇見乙○○搭乘由案
外人林聖文（綽號白目）所駕駛之車輛，被告與李志強遂（以鳴
喇叭、閃車燈之方式）攔阻乙○○之座車，隨由李志強駕駛對方
之車輛，強押乙○○隨同被告駕駛之自用小客車，一同前往台南
縣新營市○○路○段九十七號陳沛瑄所經營之機車零件行（下稱
機車行），限制乙○○不得離開，而剝奪其行動自由。被告、李
志強、陳沛瑄並基於恐嚇危害安全之犯意聯絡，在上址機車行內
，由李志強拉扯乙○○之頭髮，作勢欲予毆打，並恫嚇稱：若不
償還借款，要其死得很難看等語。使乙○○心生畏懼，致生危害
於安全。乙○○乃於電話通知其堂姐卓明珠協助籌款時，暗示其
報警處理，並相約在台北市○○區○○街一段五十一號「萬美郵
局」前取款。被告、陳沛瑄、李志強於得知可以取款後，復承接
上開剝奪他人行動自由之犯意聯絡，由被告駕駛上開自用小客車
，搭載陳沛瑄、李志強，共同強押乙○○前往上開約定地點，並
限制乙○○不得離開而剝奪乙○○之行動自由。嗣於同日晚上十
一時五十分許，為警在上址之「萬美郵局」前當場查獲，乙○○
始恢復行動自由。因認被告涉有刑法第三百零二條第一項之共同
以非法方法剝奪人之行動自由（並牽連犯恐嚇危害安全）罪嫌等
情。但經審理結果，認為不能證明被告與李志強、陳沛瑄有犯意
聯絡或行為分擔，因而維持第一審諭知被告無罪之判決，駁回檢
察官在第二審之上訴，固非無見。
惟查：(一)、實施刑事訴訟程序之公務員，就該管案件，應於被告
有利及不利之情形，一律注意，刑事訴訟法第二條第一項定有明
文。原判決雖以：「證人林聖文於原審（指第一審）到庭證述：
是被告甲○○對他鳴喇叭、閃大燈，……才將車子停路邊。從而
乙○○座車停車，非因李志強之強行攔阻，而係被告甲○○以鳴
喇叭及閃大燈之『行車慣例』，向乙○○之座車示意，乙○○座
車乃主動靠邊停車。……又乙○○於原審（指第一審）審理時證
稱：座車停車後，曾下車了解情況，復行上車，上車後想下車，
但車門被李志強擋住，伊認為李志強的動作是不讓伊下車，且李
志強年輕氣盛，說話大聲，如果不跟他們去也不可能，因欠債，
自己感到害怕，覺得會被留下來，也感覺會被打，……可知被告
或同案被告李志強並未有任何強押乙○○上車之行為」云云（見
原判決第二頁第二十六行至第三頁第八行），認為被告未與李志
強妨害乙○○之行動自由。惟乙○○於第一審已結證：「那時候
我坐在『白目』（指林聖文）旁，遇到被告二人的車，我問『白
目』發生何事，他說慘了，被告二人的車擋過來，『白目』的車
也在當下停下，……李志強過來，我想下車時就被李志強把車門
擋住，我就沒有辦法下車，……然後（李志強）就去『白目』的
駕駛座，開車載我回去機車行」。林聖文亦結證：「甲○○有對
我按喇叭、跟我閃大燈」（見第一審卷第七十二頁、第七十八頁
）。上開不利於被告之證述如果屬實，則上開行為是否屬於「行
車慣例」，林聖文是否主動停車，被告非「強行攔阻」，已有研
求餘地。又乙○○既證述「我想下車時被李志強把車門擋住，我
就沒有辦法下車」，李志強旋即上車將乙○○載往他處，該行為
是否未妨害乙○○之行動自由，亦非無疑。此部分不利於被告之
證述，原審未予審酌，復未說明何以不足採信之理由，自有疏漏
。(二)、證據雖已調查而其內容尚未明瞭者，即與未經調查無異，
如遽行判決，仍屬應於審判期日調查之證據而未予調查。原判決
以：「李志強、甲○○並『非蓄意』至乙○○處索債，係『巧遇
』乙○○座車」，難認「被告與李志強有強押乙○○之事前犯意
聯絡」（見原判決第三頁第十四行至第十六行）。惟依卷內資料
，李志強始終陳述：「我事先知道乙○○會經過那邊，並且事先
有跟陳淑貞（即大姊頭陳沛瑄）商量將乙○○帶到她公司（指前
揭機車行）共同處理債務，……甲○○有在場，討債的過程甲○
○有看到，他知道是要處理債務的問題，甲○○是要幫我的忙，
才會開車載我們去要債」、「（當天）拿乙○○的本票要跟乙○
○討（債），我知道乙○○要來新營處理她欠別人（新台幣，下
同）三十萬元的債務，那天我剛好沒有車，我請甲○○載我去找
乙○○」。被告於審判中亦承認：「當天會去找乙○○是因為李
志強要去找乙○○，因為（李志強）沒有車，請我載他」（見台
灣台北地方法院檢察署九十四年度速偵字第三四二號卷第十三頁
、第一審卷第二十一頁）。以上供述如果無訛，則被告與李志強
是否「非蓄意」去找乙○○，而純係「巧遇」，即待研酌。原審
未予究明，即逕認：被告與李志強並「非蓄意」找乙○○索債，
而係「巧遇」乙○○之座車，難認被告與李志強事先有犯意聯絡
云云，已嫌率斷。又乙○○被帶往台南縣新營市之機車行，留置
約三小時後，再被帶往台北。此期間，李志強出言恐嚇乙○○，
沒拿到錢即不放人，且作勢欲予毆打，以迫使乙○○撥電話請其
堂姐卓明珠協助籌款時，被告亦始終在場，且親眼目睹，已迭據
乙○○指證在卷。李志強於審判中亦陳述，有說「看妳（指乙○
○）多會跑，妳還是要回來處理」，及「我承認說話大聲點，甲
○○坐在旁邊」（見第一審卷第八十頁、第八十三頁）。被告於
偵、審中亦承認：「我聽到他們在談債務問題，乙○○有打電話
給她姊姊，說要向她拿（借）錢」、「他們在機車行談論債務的
時候，……我知道」（見台灣台南地方法院檢察署九十四年度偵
字第一○一三一號卷第四十頁背面、原審卷第二十六頁）。又乙
○○撥打電話請其堂姐卓明珠協助籌款時，並暗示其報警，除據
乙○○陳明在卷外，卓明珠亦證述：「我妹妹說她因向地下錢莊
借錢，一時付不出本息，被地下錢莊的人押走了，一直說對方不
讓她走，……我又一直聽到對方的聲音很大、很兇，一直在罵，
……我妹妹要我一定要幫忙想辦法湊錢，……（其間並與李志強
、陳沛瑄交談）我跟對方男子說要分期付款，對方男子說不行，
……我又跟陳小姐（指陳沛瑄）說要分期攤還，陳小姐說今天至
少要拿到十萬元，……我妹妹要我向消防隊的朋友借五萬元，但
我並沒有消防隊的朋友，我知道是我妹妹在暗示我報警」（見台
灣台北地方法院檢察署九十四年度速偵字第三四二號卷第二十四
頁、第二十五頁）。依其情形，遠在台北之卓明珠已從電話中警
覺到乙○○被剝奪行動自由，必須報警處理，當時在現場親眼目
睹之被告，豈能諉為不知情。乃其又在乙○○被拘束於機車行三
小時之後猶應李志強、陳沛瑄之要求，遠從台南縣新營市開車載
同乙○○及李志強、陳沛瑄前往台北市○○區○○街取款，能否
謂為完全不知情，且毫無犯意，亦待斟酌。原審未予究明，即逕
認：「被告甲○○辯稱到機車行及台北萬美郵局，均係分別受李
志強及陳沛瑄之請託，應堪信實」及「李志強為索債，以非法之
方法剝奪乙○○之行動自由，對其妨害自由行為之客體及結果之
發生固有確定之認識，然被告甲○○雖在場但無任何妨害自由犯
行，公訴人自不得僅以被告甲○○僅係受人之託在場，即遽認其
有不確定之犯罪故意，進而認定與同案被告李志強同為共同正犯
」云云（見原判決第四頁第十四行至第十六行、第二十三行至第
二十八行），而認為被告「無與李志強有犯罪故意之犯意聯絡」
（見原判決第五頁第一行），亦有調查未盡之違誤。檢察官上訴
意旨指摘原判決不當，為有理由，應認有撤銷發回更審之原因。
檢察官依牽連犯裁判上一罪關係起訴之恐嚇危害安全部分，基於
審判不可分原則，併予發回。
據上論結，應依刑事訴訟法第三百九十七條、第四百零一條，判
決如主文。
中    華    民    國  九十八  年   十二   月    十    日
                      最高法院刑事第六庭
                          審判長法官  謝  俊  雄
                                法官  陳  世  雄
                                法官  魏  新  和
                                法官  吳  信  銘
                                法官  徐  文  亮
      本件正本證明與原本無異
                                      書  記  官
中    華    民    國  九十八  年   十二   月   十四   日
                                                      Ｅ


司法院資訊處製作；財團法人民間司法改革基金會備份。
